臺灣臺中地方法院民事裁定
110年度家聲抗字第55號
抗  告  人  傅裕盛  

相  對  人  鍾絲語  

上列抗告人因與相對人間聲請給付贍養費事件，對於中華民國11
0年6月21日本院110年度家婚聲字第9號民事裁定提起抗告，本院
裁定如下：
    主  文
一、抗告駁回。
二、抗告程序費用由抗告人負擔。
　　事實及理由
壹、本事件經本院審酌全案卷證，認原審裁定之結果，經核於法
    要無不合，應予維持，並引用原裁定記載之事實及理由。
貳、抗告意旨略以：
一、抗告人與相對人協議離婚，於民國109年10月22日書立2份離
    婚協議書，有贍養費約定而無見證人之系爭離婚協議書，未
    以此辦理離婚登記，足證系爭離婚協議書之約定為抗告人不
    同意而不採用。
二、縱系爭離婚協議書有約束抗告人之效力，依系爭離婚協議書
    第五條約定，已明白顯示財產各自所有、債務各自負擔及不
    向對方請求損害賠償。是抗告人以相對人為被保險人、抗告
    人為受益人，由抗告人繳交保險費之新光人壽保險2張保單
    ，依系爭離婚協議書所定，該保險價值當屬抗告人所有，然
    抗告人於協議後，將該2份保險權利讓與相對人，價值分別
    為新臺幣（下同）41,639元、7,697元，合計共49,336元，
    讓與上開2份保單，等同抗告人給付相對人之49,336元，抗
    告人以此抵銷應給付之贍養費。又抗告人為相對人清償相對
    人積欠台新銀行信用卡109年9月之消費款28,313元，積欠富
    邦媒體科技股份有限公司35,055元，積欠葡眾企業台中分中
    心APP消費款6,314元，積欠藍新分期款3,951元，積欠國軍
    台中總醫院附民眾診療服務費6,290元，合計共79,923元，
    相對人即有返還之義務，抗告人以此抵銷贍養費之給付。況
    相對人於109年11月2日在LINE對話中表明「筆電跟醫療費我
    自己負擔」，益證相對人之債務應由其負擔。從而，抗告人
    以此相對人支付之款項抵銷贍養費。
三、系爭離婚協議書並未載明自何時開始給付贍養費，亦即給付
    之期日不確定，抗告人並無遲延責任。若抗告人應於109年1
    1月10日起每月10日前給付，35萬元分24期每期應給付14,58
    3元；抗告人已移轉保險價值49,336元，加上代償79,923元
    ，抗告人已給付共129,259元，依每期給付14,583元計算，
    抗告人已給付8個月餘（計算式：129,25914,583＝8.8636）
    ，應已付至110年7月，故抗告人並無未付或遲延給付之情事
    。原裁定竟謂抗告人未依約定期日給付，視為全部到期，且
    構成違約，實有不適用法律之違法。
四、縱可認抗告人有給付違約金之義務，但如自109年11月給付
    算至110年6月，相對人僅可得8期之款項共116,664元；若依
    最高利率年利百分之16計算損害額，相對人之損害僅幾千元
    而已。原裁定命抗告人給付違約金35萬元，誠屬過高，請酌
    減違約金。
五、爰依法提起抗告，請求廢棄原裁定，並駁回相對人於原審之
    請求等語。並聲明：⒈原裁定廢棄。⒉相對人於第一審之聲請
    駁回。
參、相對人抗辯：抗告駁回。　　
肆、本院之判斷： 
一、給付贍養費35萬元部分：
  ㈠本件兩造原為夫妻，嗣兩造於109年10月22日協議離婚並簽立
    系爭離婚協議書，系爭離婚協議書記載：「…二、乙方（按
    即抗告人）同意支付甲方（按即相對人）贍養費35萬元整，
    分24期給付，於每月10日前匯款至乙方下列帳戶，一期未付
    ，視為全部到期。…三、乙方如違反前條約定，應賠償甲方3
    5萬元整之違約金，本條違約金分24期給付，於每月10前匯
    至乙方前條指定之帳戶，一期未付，視為全部到期。…」等
    事實，為兩造所不爭執，並有戶籍謄本、系爭離婚協議書附
    於原審卷可稽，堪認為真實。
  ㈡按當事人互相表示意思一致者，無論其為明示或默示，契約
    即為成立；債權人基於債之關係，得向債務人請求給付，民
    法第153條第1項、第199條第1項分別定有明文。查：
　⒈本件兩造協議離婚時，本諸私法自治與契約自由原則，雙方
    出於自由意志簽署系爭離婚協議書，約定由抗告人給付相對
    人相當之財產給付作為贍養費及違約金，堪認抗告人已同意
    系爭離婚協議書所載內容，否則豈會於其上簽名蓋章。
　⒉抗告人雖抗辯系爭離婚協議書無見證人亦未提出戶政機關辦
    理登記等語。惟查依相對人於原審表示：系爭離婚協議書是
    於兩造辦畢離婚登記後隔約1週才簽立，故其上日期有塗改
    ，本來要補送戶政事務所，但戶政人員表示已有兩願離婚書
    而拒收等語（見原審110年4月19日訊問筆錄第1-2頁），及
    抗告人於上開期日亦在場並未否認，可見系爭離婚協議書係
    在兩造辦理離婚登記後另就贍養費部分為約定，雖其上有「
    雙方協議離婚」之字句，應僅是重申兩造業已離婚之事實，
    並不影響系爭離婚協議書為約定贍養費之財產契約性質；而
    財產給付契約只需由立約人簽署即生效力，無需第三人見證
    ，亦無需經登記，抗告人以此為由主張其不受系爭離婚協議
    書之拘束乙節，洵無足取。
　㈢抗告人另主張以其於離婚時轉讓相對人之壽險保單價值共49,
    336元，及其支付相對人刷其信用卡附卡所生消費款共79,92
    3元，與相對人主張之贍養費抵銷等語。惟查信用卡附卡之
    帳款債務人係該信用卡之主卡持卡人，相對人消費刷卡所使
    用之信用卡既非相對人申辦，即非屬相對人之債務，自無抗
    告人為相對人代償債務之問題。至於抗告人移轉價值共49,3
    36元之壽險保單予相對人乙情，相對人雖無爭執，但兩造於
    簽立系爭離婚協議書時既未言明以移轉之保單價值抵充贍養
    費之給付，嗣於辦理保單轉讓時抗告人亦無以該保險價值作
    為贍養費一部分之表示，自難於事後再以相對人受有取得該
    保單價值之利益而主張抵銷。亦即，抗告人對於相對人並未
    有何債權請求權，是以，抗告人上開抵銷之主張，委無可採
    。
二、懲罰性違約金35萬元部分：
  ㈠按約定之違約金額過高者，法院得減至相當之數額，為民法第252條所明定，此規定乃係賦與法院得依兩造所提出之事證資料，斟酌社會經濟狀況並平衡兩造利益而為妥適裁量、判斷之權限，非謂法院須依職權蒐集、調查有關當事人約定之違約金額是否有過高之事實，而因此排除債務人就違約金過高之利己事實，依辯論主義所應負之主張及舉證責任。況違約金之約定，為當事人契約自由、私法自治原則之體現，雙方於訂約時，既已盱衡自己履約之意願、經濟能力、對方違約時自己所受損害之程度等主、客觀因素，本諸自由意識及平等地位自主決定，除非債務人主張並舉證約定之違約金額過高而顯失公平，法院得基於法律之規定，審酌該約定金額是否確有過高情事及應予如何核減至相當數額，以實現社會正義外，當事人均應同受該違約金約定之拘束，法院亦應予以尊重，始符契約約定之本旨（最高法院93年度台上字第909號民事裁判要旨參照）。換言之，乃係賦予法院得依兩造所提出之事證資料，斟酌社會經濟狀況、債權人所受損害程度，並平衡兩造利益而妥適裁量、判斷之權限，非謂法院須依職權蒐集、調查有關當事人約定之違約金是否有過高之事實，而因此排除債務人就違約金過高之利己事實，依辯論主義所應負之主張及舉證責任。又按懲罰性違金之約定，是以確保債務之履行為目的，而非為賠償當事人因債務不履行所受之損害，故當事人約定懲罰性違約金者，於一方不履行債務時，他方即得請求支付違約金，並得依法請求賠償損害，是懲罰性違約金之多寡，實與契約當事人因他方不履行債務所受之損害額若干無涉。復按約定之違約金額過高者，法院得減至相當之數額，民法第252條固定有明文，惟此規定乃係賦與法官依兩造所提出之事證資料，斟酌社會經濟狀況並平衡兩造利益而為妥適判斷之權限，然並未排除訴訟法上辯論主義之適用（臺灣高等法院88年度上易字第22號民事裁判要旨參照）。　　 
  ㈡抗告人主張系爭離婚協議書所約定之違約金數額過高，應予
    酌減等語。惟抗告人對於兩造約定之違約金如何過高、應減
    至何程度為宜等事項，始終未舉證證明；復參以抗告人於簽
    訂系爭協議書時既同意賠償相對人350,000元之違約金，應
    已盱衡履約之難易度、自己履約之意願、經濟能力、違約時
    相對人所受損害之程度等主、客觀因素，而本於自由意識及
    平等地位為自主之決定。足見兩造於成立系爭協議時所為違
    約金數額之約定尚無過高，是本件自無酌減金額之必要。　
三、綜上所述，相對人之主張為可採，抗告人所辯均無可取。從
    而，相對人依系爭離婚協議書第二條、第三條約定，請求抗
    告人給付70萬元，為有理由，應予准許。原審裁定並無不當
    ，亦無違誤之處，抗告人徒執前詞，提起抗告，指摘原審裁
    定失當，求予廢棄，核為無理由，應予駁回。
肆、據上論結，本件抗告為無理由，依家事事件法第97條、非訟
    事件法第46條、第21條第2項，民事訴訟法第495條之1第1項
    、第449條第1項、第95條、第78條，裁定如主文。
中　　華　　民　　國　　110 　年　　12　　月　　29　　日
                  家事法庭  審判長法  官  陳忠榮
　　　　　　　　　　　　　　　　　法  官　郭書豪  
　　　　　　　　　　　　　　　　　法  官　陳佩怡  
以上為正本係照原本作成。
不得再抗告（再抗告利益未逾新臺幣150萬元）。 
中　　華　　民　　國　　110 　年　　12　　月　　29　　日
                                  書記官  陳盟佳